【裁判字號】    97,訴,2792
【裁判日期】    971219
【裁判案由】    所有權移轉登記等
【裁判全文】
臺灣臺中地方法院民事判決              97年度訴字第2792號
原      告  丙○○
訴訟代理人  陳金村律師
被      告  乙○○
            甲○○
上當事人間請求所有權移轉登記等事件，本院於民國97年11月25
日言詞辯論終結，判決如下：
    主      文
原告之訴駁回。
訴訟費用由原告負擔。
    事實及理由
一、原告主張：坐落台中縣石岡鄉○○○段423地號土地（重測
    前為社寮角段梅子樹腳小段352地號）（下稱系爭土地）及
    其上農舍建物，係原告、被告乙○○與訴外人吳瑞錦等9人
    於民國77年間向原地主劉康榮共同購買，而因系爭土地為農
    地，受當時法令限制，無法辦理分割移轉，故包含原告在內
    之共買人9人乃協議推派被告乙○○為系爭土地及其上建物
    所有權登記名義人，約定俟日後法令限制解除後，被告乙○
    ○應無條件辦理土地分割及移轉土地、房屋所有權登記予各
    房地真正所有人，並書立協議書及切結書為證。惟九二一地
    震發生後，因有部分建物全倒或重建，原告等原來房地真正
    權利人共9人遂於90年11月4日再行簽訂協議書，除重申房地
    借名登記於被告乙○○之意旨外，並明確約定各戶各該房地
    之權利以實際測量之如附圖所示各該範圍為準，且共同推舉
    被告甲○○之夫張廷正為預告登記權利人，嗣張廷正不幸過
    世，其預告登記請求權人之地位即由被告甲○○繼承。依附
    圖所示，原告就系爭土地之權利有120.05平方公尺，按此計
    算對系爭土地之應有部分即為84415分之12005。且因近年來
    有關農地過戶及分割之法令已漸次解除限制，原告遂多次邀
    同系爭土地及其上建物之其他權利人與被告共同協商解決土
    地分割、移轉所有權登記及塗銷預告登記等事宜，然均無法
    達成共識，原告為維護自身權益，爰以起訴狀繕本之送達為
    對被告劉美瑛、甲○○終止各該所有權借名登記契約及借名
    擔任預告登記請求權人契約之意思表示，此等借名登記關係
    既已終止，則被告乙○○即應將實際上屬於原告所有系爭土
    地之持分及其上建物即門牌台中縣石岡鄉○○村○○路梅子
    巷37弄1之1號房地所有權移轉登記予原告，另被告乙○○與
    甲○○並應協同辦理塗銷預告登記，爰依法提起本件訴訟。
    並聲明：（1）被告乙○○應將系爭土地應有部分84415分之
    12005及其上190建號建物即門牌台中縣石岡鄉○○村○○路
    梅子巷37弄1之1號房屋之所有權移轉登記予原告；（2）被
    告應協同辦理塗銷系爭土地於90年11月1日以台中縣東勢地
    政事務所東地資字第93220號收件所為之預告登記。
二、被告則以：系爭土地及其上農舍建物原為包含兩造及訴外人
    吳瑞錦在內共9人共同購買，因受當時法令限制，無法將系
    爭土地分割移轉登記為單獨所有，故共同推派被告乙○○為
    登記名義人，將系爭土地所有權登記為被告乙○○所有。另
    為避免系爭土地遭受不當處分，遂共推被告甲○○之被繼承
    人張廷正為預告登記權利人，故任何人欲處分系爭土地，在
    未經全體同意下，被告無權提出文件，處分系爭土地。被告
    自始並無拒絕配合原告辦理系爭土地所有權應有部分移轉登
    記之意，僅是未獲吳瑞錦等9人之授權，故原告以被告無意
    配合辦理所有權應有部分移轉登記，逕行提起本訴，實無理
    由。更何況被告甲○○如同意配合原告辦理系爭土地預告登
    記請求權塗銷登記，將使該土地有被不當處分之風險，吳瑞
    錦等9人之權益將受侵害，原告應與吳瑞錦等9人溝通說明，
    取得全體住戶之認同，吳瑞錦等9人自然同意被告出具文件
    供原告辦理所有權應有部分移轉登記及塗銷預告登記等語，
    資為抗辯。並聲明：駁回原告之訴。
三、兩造不爭執之事實：90年11月4日簽立之協議書是由原告、
    被告乙○○及訴外人吳瑞錦、詹裕程、羅吉安、張春英、朱
    信材、彭原興、張廷正等9人共同訂立。
四、原告主張系爭土地及其上農舍建物，為原告、被告乙○○與
    訴外人吳瑞錦、詹裕程、羅吉安、張春英、朱信材、彭原興
    、張廷正等9人共同購買，因受當時法令限制，無法將屬於
    農地之系爭土地辦理分割及移轉為共有，遂於90年11月4日
    共同訂立協議書，協議推派被告乙○○為系爭土地及其上建
    物之所有權登記名義人；且為限制被告乙○○擅自處分系爭
    土地，並共同推舉被告甲○○之夫張廷正為預告登記權利人
    ，嗣張廷正過世，由被告甲○○繼承其權利義務，而為預告
    登記權利人之事實，為被告所不爭執，並有協議書、被告乙
    ○○與被告甲○○之夫張廷正所立具之各該切結書、土地及
    建物登記謄本附卷可稽，自堪信為真實。
五、按終止權之行使，依民法第263條準用同法第258條之規定，
    應向他方當事人以意思表示為之，契約當事人之一方有數人
    者，該意思表示，應由其全體或向其全體為之，此為終止權
    行使之不可分性，最高法院64年臺上字第2294號判例參照。
    準此，倘契約當事人有數人，而僅由一人或向一人為終止契
    約之意思表示，自難謂已生終止契約之效力。觀之原告、被
    告乙○○、被告甲○○之夫張廷正與訴外人吳瑞錦、詹裕程
    、羅吉安、張春英、朱信材、彭原興等9人於90年11月4日所
    共同簽立之協議書，其內容略謂：乙○○、吳瑞錦、詹裕程
    、羅吉安、張春英、朱信材、彭原興及張廷正等9人因前向
    原地主劉康榮承買系爭土地上農舍，受法令限制無法將基地
    辦理分割移轉，故由基地上9位權利人共同推舉乙○○為土
    地、房屋所有權移轉登記代表人，以便向地政機關辦理移轉
    登記。俟因九二一地震後，部分權利人房屋全倒或重建，故
    經全體房屋權利人共同商議，達成協議：1、代表人僅為其
    他人之名義上所有權人，如法令解除土地分割限制時，代表
    人應連同房屋一併登記移轉交還原承買人．．．，6、全體
    共同推舉張廷正為預告登記權利人，．．．，預告登記權利
    人得經全體住戶同意更換之等情，並經前述9人簽名於立協
    議書人項下，是依此情形而論，可見基於該協議書之約定，
    被告乙○○所以會擔任系爭土地及其上建物所有權之登記名
    義人，另被告甲○○之被繼承人張廷正則為預告登記權利人
    ，不論是否為原告所稱之「借名登記關係」（抑或者為「信
    託關係」或屬其他契約關係），其契約當事人應為兩造（按
    ：其中被告甲○○部分，則因繼承其夫張廷正之權利義務之
    故，而成為契約當事人）與訴外人吳瑞錦等9人，乃竟僅由
    原告一人對被告為終止契約之意思表示，揆之上開說明，自
    難認已生終止契約之效力，則原告據以請求被告乙○○為系
    爭土地所有權應有部分及其上190建號建物即門牌台中縣石
    岡鄉○○村○○路梅子巷37弄1之1號房屋所有權之移轉登記
    ，並另請求被告協同辦理塗銷系爭土地上之預告登記，於法
    即屬無據。
六、綜上所述，原告主張以起訴狀繕本之送達為對被告劉美瑛、
    甲○○終止各該所有權借名登記契約及借名擔任預告登記請
    求權人契約之意思表示，此等借名登記關係業經其合法終止
    等情，既不可採，從而，原告請求（1）被告乙○○應將系
    爭土地應有部分84415分之12005及其上190建號建物即門牌
    台中縣石岡鄉○○村○○路梅子巷37弄1之1號房屋之所有權
    移轉登記予原告；（2）被告應協同辦理塗銷系爭土地於90
    年11月1日以台中縣東勢地政事務所東地資字第93220號收件
    所為之預告登記，均無理由，應予駁回。
七、本件事證已臻明確，兩造其餘攻擊防禦方法，與本件判決結
    果尚不生影響，爰不逐一論究，附此敘明。
八、訴訟費用負擔之依據：民事訴訟法第78條。
中    華    民    國    97    年    12    月    19    日
                  民事第二庭    法  官  吳美蒼
正本係照原本作成。
如對本判決上訴，須於判決送達後20日內向本院提出上訴狀。
中    華    民    國    97    年    12    月    19    日
                                書記官


司法院資訊處製作；財團法人民間司法改革基金會備份。
